臺灣高雄地方法院民事判決　　　　　　　98年度保險字第38號
原　　　告　廖家鈴
訴訟代理人　黃順天律師
　　　　　　陳意青律師
被　　　告　國泰人壽保險股份有限公司
法定代理人　蔡宏圖
訴訟代理人　李昌明律師
　　　　　　陳妙泉律師
上列當事人間請求給付保險金事件，本院於民國100年3月14日
言詞辯論終結，判決如下：
    主  文
原告之訴駁回。
訴訟費用由原告負擔。
    事實及理由
一、原告主張：原告以己為要保人，於附表編號1之時間向被告
    投保附表編號1所示保險（下稱萬代福保險契約），並附加
    家庭傷害特約，保險金額如附表編號1所示，依該附加家庭
    保障批註條款第2條規定（下稱系爭批註條款），訴外人即
    原告配偶曾仁助亦為萬代福保險之被保險人；曾仁助則分別
    於附表編號2及3之時間向被告投保附表編號2所示保險（下
    稱312保險契約）及3所示保險（下稱第三回保險契約，與萬
    代福保險契約及312保險契約合稱系爭契約），並均附加傷
    害保險附約，及指定原告為受益人，保險金額如附表編號2
    及3所示。嗣曾仁助於被告承保期間之民國98年3月30日，因
    呼吸道異物阻塞窒息死亡，依台灣高雄地方法院檢察署（下
    稱高雄地檢署）98甲字第585號相驗屍體證明書（下稱系爭
    證明書）所載，曾仁助之死亡方式為意外，依系爭契約之約
    定，被告自負有給付附表編號1至3傷害保險金額欄所示金額
    合計新台幣（下同）2,800,000元（下稱系爭保險金）之義
    務，惟被告竟以曾仁助之死亡係系爭契約除外責任事項，而
    拒不理賠系爭保險金。為此，爰依系爭契約及保險法第34條
    第2項之法律關係，提起本件訴訟，並聲明：(一)被告應給付
    原告2,800,000元，及自起訴狀送達翌日起即98年9月16日起
    至清償日止，按週年利率10%計算之利息。(二)願供擔保，請
    准宣告假執行。
二、被告則以：依系爭證明書之記載，曾仁助之死亡原因雖為呼
    吸道異物阻塞窒息死亡，惟先行原因則係「多重藥物濫用（
    含海洛因藥物）」，曾仁助死亡之先行原因既為吸食海洛因
    ，即屬被保險人之故意行為及犯罪行為，被告自得依萬代福
    保險契約及312保險契約之傷害保險附約第14條第2、4款及
    第三回保險契約傷害保險附約第21條第2、3款（下稱系爭約
    款）規定，主張除外責任，而不負給付系爭保險金之責任等
    語，資為抗辯。並聲明：(一)原告之訴駁回。(二)如受不利判決
    ，願供擔保免為假執行。
三、兩造不爭執之事項：
  (一)曾仁助為原告之配偶。
  (二)原告為要保人，於附表編號1所示時間，以己為被保險人，
    向被告投保萬代福保險契約，並附加保險金額為800,000元
    之家庭傷害意外險，依系爭批註條款，曾仁助亦屬萬代福保
    險契約之被保險人。
  (三)曾仁助於附表編號2、3所示時間，以自身為被保險人，向被
    告投保312保險契約及第三回保險契約，並均附加保險金額
    為1,000,000元之傷害意外險，受益人均為原告。
  (四)曾仁助依系爭契約之系爭保險金係2,800,000元。
  (五)系爭約款規定：被保險人直接因故意行為、犯罪行為致成死
    亡時，本公司（即被告）不負給付保險金責任。
  (六)系爭證明書記載，曾仁助於98年3月30日因呼吸道異物阻塞
    窒息死亡，先行原因為多重藥物濫用（含海洛因藥物）。而
    曾仁助死亡後經送法務部法醫研究所鑑定（下稱系爭鑑定）
    ，其死亡時血液之檢驗結果含酒精86mg/dL、Codeine0.303u
    g/mL、Morphine2. 313ug/mL，尿液檢驗結果含酒精90mg/dL
    、Codeine2.159ug/ mL、Morphine18.756ug/mL。
四、本件爭點：
  (一)曾仁助之死亡原因，是否符合系爭契約所定「意外事故」之
    要件？
  (二)被告以系爭約款主張除外責任，有無理由？
五、茲就兩造之爭點，析述本院得心證之理由如下：
  (一)曾仁助之死亡原因，是否符合系爭契約所定「意外事故」之
    要件？
    1.按意外傷害保險係在承保被保險人非由疾病引起之外來突
      發事故所致傷害及其所致殘廢或死亡之損失，而人之傷害
      或死亡之原因，其一來自內在原因，另一則為外來事故（
      意外事故），所謂外來事故（意外事故），係指內在原因
      以外之一切事故而言，其事故之發生為外來、偶然而不可
      預見，最高法院96年度台上字第28號判決意旨參照。又依
      萬代福保險契約及312保險契約之傷害保險附約第3條與第
      三回保險契約之附約第2、3條規定以觀，本件附加傷害保
      險之保險範圍係被保險人於傷害保險附約之有效期間內，
      因遭遇外來、突發之意外傷害事故（非由疾病引起之外來
      突發事故），致其身體因受傷或因而殘廢或死亡時，依照
      該附約之規定，給付保險金。易言之，除內在原因以外之
      一切事故而言，因該事故之發生具外來性、偶然性，而不
      可預見，除保險契約另有特約不保之事項外，意外事故均
      屬意外傷害保險所承保之範圍。
    2.原告主張曾仁助因意外傷害事故而死亡乙節，為被告所否
      認，並辯稱：依系爭證明書所示，曾仁助死亡之先行原因
      係因多重藥物濫用（含海洛因藥物）而死亡，其死亡結果
      係曾仁助自身故意及犯罪行為所致，非意外事故云云。
    3.經查，系爭證明書記載，曾仁助於98年3月30日因呼吸道
      異物阻塞窒息死亡，先行原因為多重藥物濫用（含海洛因
      藥物）。而曾仁助死亡後經系爭鑑定後，其死亡時血液之
      檢驗結果含酒精86mg/dL、Codeine0.303ug/mL、Morphine
      2.313ug/mL，尿液檢驗結果含酒精90mg/dL、Codeine2.15
      9ug/mL、Morphine18.756ug/mL乙節，為兩造所不爭，足
      見曾仁助死亡時血液及尿液中均含有酒精、Codeine及Mor
      phine成分無訛。而依系爭證明書記載之死亡原因，無論
      係呼吸道異物阻塞致窒息死亡抑或多重藥物濫用致死亡，
      曾仁助之死亡均非係因罹患疾病、細菌感染或器官老化衰
      竭等身體內部因素所致，亦即非屬內在原因之死亡，揆諸
      前揭有關凡內在原因以外一切事故所致之死亡，均屬外來
      之意外事故乙節以觀，則原告主張曾仁助死於意外事故乙
      節，即屬有據。
  (二)被告以系爭約款主張除外責任，有無理由？
    1.按被保險人直接因故意行為、犯罪行為致成死亡時，本公
      司（即被告）不負給付保險金責任，系爭約款分別定有明
      文。原告主張曾仁助於98年3月30日死亡當日並未吸食海
      洛因，而曾仁助自死亡前一日即與訴外人林國裕等數人持
      續飲用高粱酒，雖曾仁助於死亡前數日有施用海洛因，然
      曾仁助之呼吸道異物阻塞係因飲酒過量而嘔吐所致，況施
      用海洛因致死者，死亡原因多為呼吸衰竭，並出現特殊之
      肺泡病理特徵，曾仁助既因呼吸道異物阻塞致死，足見曾
      仁助之死亡與先前施用海洛因之行為無關，被告不得主張
      除外責任云云，固舉林國裕於98年3月30日之警詢為據，
      然為被告所否認，並辯稱：曾仁助死亡時體內有過量之海
      洛因及嗎啡，甚而有中樞神經系統憂鬱劑，則曾仁助係因
      多重藥物濫用造成死亡，倘單純飲酒並不會導致曾仁助死
      亡等語。
    2.經查，曾仁助死亡後經送法務部法醫研究所鑑定，其死亡
      時血液之檢驗結果含酒精86mg/dL、Codeine0.303ug/mL、
      Morphine2.313ug/mL，尿液檢驗結果含酒精90mg/dL、Cod
      eine2.159ug/mL、Morphine18.756ug/mL等節，已如前述
      ，又依系爭鑑定之報告以觀（見高雄地檢署98年度相字第
      585號卷，下稱系爭相驗卷，第71至76頁），曾仁助死亡
      時血液內尚有Estazolam0.184ug/mL、Ketamine0.135ug/m
      L，就曾仁助死亡經過之研判，則載明曾仁助之屍體外表
      檢查無外傷，解剖發現氣管內有大量異物，支氣管及細支
      氣管內有大量異物，曾仁助之血液經毒物化學檢驗結果，
      含酒精、可待因、嗎啡、K他命、鎮靜劑及精神神經安定
      劑等情，顯見曾仁助於死亡前曾有施用及服用含酒精、可
      待因、嗎啡、K他命、鎮靜劑及精神神經安定劑成分之物
      。
    3.次查，服用海洛因之藥理作用中係抑制呼吸，副作用則係
      出現噁心及嘔吐現象，又血液中嗎啡中毒之劑量係0.2ug/
      mL，曾仁助之血液中嗎啡含量係2.313ug/mL，已超過中毒
      劑量之10倍，曾仁助因血液中有嗎啡，而有抑制呼吸、造
      成嘔吐情況，嘔吐物進入氣管，致異物阻塞呼吸道而窒息
      死亡，且曾仁助之支氣管及細支氣管內因有大量異物，故
      解剖時肺臟呈現吸入性肺炎，故曾仁助之嘔吐係嗎啡所致
      ，而曾仁助死亡時血液中之酒精濃度僅86mg/dL，程度屬
      微醉，症狀係多話、臉紅、感覺障礙、駕駛能力變差等節
      ，業據鑑定人即法醫尹莘玲於本院審理中證述綦詳（見本
      院卷第174至178頁），足認曾仁助自死亡前服用海洛因後
      ，迄至曾仁助死亡時止，曾仁助血液內所留存海洛因含量
      仍高達嗎啡中毒劑量之10倍，依此推論曾仁助於死亡前所
      施用海洛因之劑量自非甚低。再者，系爭鑑定報告經送請
      財團法人高雄醫學大學附設中和紀念醫院（下稱高醫）鑑
      定後，經該院函覆略以：曾仁助血液中之酒精濃度係86mg
      /dL，而依附件一資料，血液中酒精濃度需高於400mg/dL
      始可能出現死亡結果，因此單依曾仁助血液內之酒精濃度
      應不致於導致死亡。又曾仁助之尿液檢驗結果，Morphine
      18.756ug/mL（即18765ng/mL，閾值300ng/mL）Codeine2.
      159ug/mL（即2159ng/mL），依附件二文獻資料，尿液Mor
      phine濃度超過4000ng/mL較非海洛因以外藥物引起，曾仁
      助尿液又檢出6-acetylmorphine（即6乙醯嗎啡海洛因之
      三種活性代謝物之一），更證實曾仁助曾吸食或注射海洛
      因。依附件三資料，有關海洛因過量網站顯示超過70％之
      海洛因過量致死，係由於同時使用海洛因及其他像酒精類
      之憂鬱劑所引起，此即「合併藥物中毒」會導致許多非自
      然死亡。合併藥物中毒通常包括多重中樞神經系統憂鬱劑
      ，例如苯二氮平類（曾仁助尿液中Estazolam即屬此類）
      及解痛劑。海洛因與憂鬱劑之間之交互作用可能導致嚴重
      之呼吸壓抑及心跳緩慢，引起吸食者昏迷，在此無意識狀
      態下，可能嘔吐並窒息而死。曾仁助之解剖發現其呼吸道
      有異物阻塞，其死亡原因應與此相關。另依附件四文獻指
      出同時使用海洛因、酒精及其他中樞神經系統憂鬱劑等很
      明顯在導致死亡情形扮演很重要角色，且海洛因過量致死
      之解剖例中，有不少比例係同時檢測出酒精與苯二氮平類
      藥物等情，有高醫99年9月28日高醫附行字第099000394 2
      號函及相關附件在卷可查（見本院卷第196至217頁），是
      以尿液中海洛因濃度之閾值300ng/mL為標準計算，曾仁助
      尿液中海洛因濃度已超過該閾值62.52倍之高（計算式：
      18756/300＝62.52），又單純依曾仁助血液中之酒精濃度
      而言，不致於發生死亡結果，然曾仁助死亡前曾有施用海
      洛因、酒精及苯二氮平類藥物，因藥物加乘效應致生合併
      藥物中毒效果，輔以曾仁助體內海洛因濃度劑量過高，顯
      見曾仁助死亡前曾施用達足以致死劑量之海洛因，參以酒
      精及憂鬱劑之交互作用下，致曾仁助之呼吸受到壓抑，並
      減慢心跳速度，造成出現嘔吐而窒息死亡之結果，再參諸
      尹莘玲以專家證人所為前揭證述，足認造成曾仁助呼吸道
      異物阻塞致死之嘔吐係因曾仁助施用過量之海洛因所致。
      至原告以林國裕證述主張曾仁助死亡當日僅飲用酒類，而
      未施用海洛因云云，惟系爭約款並未明文限於被保險人死
      亡當日之故意行為或犯罪行為，自不應限縮解釋僅針對被
      保險人死亡當日之行為，況原告已自承曾仁助死亡前3日
      曾有施用海洛因之舉，且曾仁助自80年間起即有施用海洛
      因之刑案紀錄乙節，亦有原告書信及曾仁助刑案紀錄可佐
      （見本院卷第125頁、系爭相驗卷第83頁），堪信為真。
      倘參諸一般施用海洛因之人極易成癮，一旦成癮後，欲戒
      斷有相當難度之情形以觀，則推斷曾仁助生前有施用海洛
      因之習慣乙節，尚與常情無違，則縱林國裕證述曾仁助死
      亡前1日有飲酒云云，仍無礙曾仁助係因死亡前曾有施用
      過高劑量之海洛因始造成曾仁助呼吸壓抑而生嘔吐之結果
      ，是原告主張曾仁助死亡當日未施用海洛因，嘔吐非因海
      洛因所致云云，即非可採。
    4.又查，曾仁助死亡後經解剖及檢驗結果，死亡時血液中有
      酒精、可待因、嗎啡、K他命、鎮靜劑及精神神經安定劑
      成分，及血液中海洛因濃度超過中毒劑量10倍，暨尿液中
      海洛因濃度超過閾值62.52倍等節，業如前述，衡情，嗎
      啡屬管制藥品，且原告並未提出曾仁助得施打曾仁助之合
      法權源或依據，綜合上情以觀，足認曾仁助確有自行施用
      海洛因之行為無訛。而按施用第一級毒品海洛因係我國明
      定之犯罪行為，可處6月以上5年以上之有期徒刑（毒品危
      害防制條例第10條第1項參照），曾仁助既係因自行施用
      海洛因之故意及犯罪行為造成嘔吐而死亡，則被告依系爭
      約款之約定，自可不負給付系爭保險金之責任。
六、綜上所述，曾仁助固因意外傷害而死亡，惟其死亡結果乃其
    自身故意及犯罪行為所致，被告依系爭約款得不負給付系爭
    保險金之責任。從而，原告本於系爭契約及保險法第34條第
    2項之法律關係，請求被告給付2,800,000元及自98年9月16
    日起至清償日止，按週年利率10%計算之利息，為無理由，
    應予駁回。原告之訴既經駁回，其假執行之聲請，亦失所依
    據，應併予駁回。
七、據上論結，原告之訴為無理由，爰依民事訴訟法第78條，判
    決如主文。
中    華    民    國   100    年    3     月    28    日
                  民事第五庭  審判長法  官    黃國川
                                    法  官    秦慧君
                                    法  官    何佩陵
上為正本係依原本作成。
如不服本判決，應於送達後20日內，向本院提出上訴狀並表明上
訴理由，如於本判決宣示後送達前提起上訴者，應於判決送達後
10日內補提上訴理由書（須附繕本），如委任律師提起上訴者，
應一併繳納上訴審裁判費。
中    華    民    國   100    年    3     月    28    日
                                    書記官    陳喜苓
附表：
┌─┬────┬────┬────┬──────────┬─────┬─────────┬────┬──────────────┐
│編│投保時間│要保人  │被保險人│   保險契約名稱     │保單號碼  │傷害意外險保險金額│受益人  │備註                        │
│號│        │        │        │                    │          │（新台幣/元）     │        │                            │
├─┼────┼────┼────┼──────────┼─────┼─────────┼────┼──────────────┤
│1 │79.6.26 │廖家鈴  │廖家鈴  │國泰萬代福101終身壽 │0000000000│    80萬元        │ 曾仁助 │一、87.3.7變更受益人為曾仁助│
│  │        │        │曾仁助  │險及附加家庭傷害險  │          │                  │        │二、依系爭批註條款，配偶為被│
│  │        │        │        │                    │          │                  │        │    保險人                  │
├─┼────┼────┼────┼──────────┼─────┼─────────┼────┼──────────────┤
│2 │83.11.26│曾仁助  │曾仁助  │國泰美滿人生312終身 │0000000000│    100萬元       │ 廖家鈴 │一、87.4.13變更受益人為廖家 │
│  │        │        │        │壽險及附加傷害險    │          │                  │        │    鈴                      │
├─┼────┼────┼────┼──────────┼─────┼─────────┼────┼──────────────┤
│3 │89.12.8 │曾仁助  │曾仁助  │國泰第三回定期保險及│0000000000│    100萬元       │ 廖家鈴 │                            │
│  │        │        │        │附加傷害險          │          │                  │        │                            │
└─┴────┴────┴────┴──────────┴─────┴─────────┴────┴──────────────┘